【裁判字號】    99,訴,649
【裁判日期】    991029
【裁判案由】    搶奪等
【裁判全文】
臺灣臺北地方法院刑事判決               99年度訴字第649號
公  訴  人  臺灣臺北地方法院檢察署檢察官
被      告  甲○○
上列被告因搶奪等案件，經檢察官提起公訴（98年度偵緝字第
2799號），本院判決如下：
    主  文
甲○○無罪。
    理  由
一、本件公訴意旨略以：被告甲○○與真實姓名、年籍均不詳，
    綽號「阿偉」之成年男子，共同基於意圖為自己不法所有之
    犯意聯絡，先由綽號「阿偉」之成年男子於民國九十八年七
    月一日下午四時許，上網瀏覽得知丙○○在雅虎奇摩拍賣網
    站上刊登販售SHARP廠牌、SH03A型行動電話一支（價值約新
    臺幣一萬一千元）之訊息，即由「阿偉」以不詳方法取得行
    動電話門號0000000000號電話撥打電話予丙○○
    ，佯稱：欲見面購買該行動電話云云，丙○○不疑有他，遂
    應允見面交貨。嗣於同日晚上七時許，被告以其所承租車牌
    號碼六四一七－ＪＪ號自用小客車搭載「阿偉」至臺北市大
    安區○○○路○段二二三巷五號前，與丙○○交易，經丙○○將該行動電話交付予「阿偉」後，「阿偉」將該行動電話
    放入隨身所攜帶之背包，而將該背包交回丙○○，並向丙○○佯稱：將至被告所駕駛之上揭車輛拿取貨款云云，經丙○○發覺該行動電話未在「阿偉」所交付之背包中，始知受騙
    ，乃追上前自「阿偉」處奪回該行動電話。詎被告與「阿偉
    」見詐騙不成，竟共同基於搶奪之犯意聯絡，由「阿偉」徒
    手搶回丙○○之行動電話，並由被告駕駛上開自用小客車接
    應「阿偉」逃離現場。案經丙○○訴由臺北市政府警察局大
    安分局報請偵辦。因認被告涉犯刑法第三百三十九條第三項
    、第一項之詐欺取財未遂罪及同法第三百二十五條第一項之
    搶奪罪等罪嫌。
二、按犯罪事實應依證據認定之，無證據不得認定其犯罪事實；
    不能證明被告犯罪者，應諭知無罪之判決，刑事訴訟法第一
    百五十四條第二項、第三百零一條第一項分別定有明文。又
    事實之認定應憑證據，如不能發現相當證據或證據不足以證
    明者，自不能以推測或擬制之方法，以為裁判之基礎；而認
    定犯罪事實所憑之證據，雖不以直接證據為限，間接證據亦
    包括在內，然無論直接或間接證據，其為訴訟上之證明，須
    於通常一般之人均不致於有所懷疑，而得確信其為真實之程
    度者，始得據之為有罪之認定，倘其證明尚未達到此一程度
    ，而有合理性懷疑之存在時，即無從為有罪之認定，此有最
    高法院四十年台上字第八六號判例、七十六年台上字第四九
    八六號判例意旨可資參照。是被告於經判決有罪確定前，應
    被認定為無罪，被告並無自證無罪之義務，均為刑事訴訟之
    基本原則，被告否認犯罪所持之辯解，縱無可取，仍不得因
    此資以為反證其犯罪之論據。
三、本件公訴人認被告甲○○涉有上開詐欺取財未遂及搶奪等罪
    嫌，無非係以被告之供述，證人丙○○之證述，並有小客車
    租賃契約書及被告所使用之0000000000號行動電
    話雙向通聯紀錄各一份在卷可稽，為其主要論罪依據。訊據
    被告固坦承有於九十八年七月一日下午七時許，駕駛其所承
    租之上開自用小客車搭載綽號「阿偉」之成年男子，至臺北
    市大安區○○○路頂好商圈附近之事實。然堅決否認涉有上
    開詐欺取財未遂及搶奪等犯行，辯稱：僅係單純順路搭載綽
    號「阿偉」之成年男子至該處，雖有目睹綽號「阿偉」之成
    年男子與人相互爭奪行動電話、包包及扭打，然不知其間之
    糾紛如何，並無參與詐騙或搶奪證人丙○○行動電話之行為
    情事等語。經查：
  (一)被告於上開時、地駕車搭載至臺北市大安區○○○路○段二
    二三巷附近之真實姓名、年籍均不詳，綽號「阿偉」之成年
    男子，即係證人乙○○（另案於臺灣嘉義監獄執行中），業
    經被告於本院審理時供述在卷（本院卷第四０頁、第四０之
    一頁），並經證人丙○○於本院審理時當庭指認證人乙○○
    即係佯裝向渠購買行動電話相約在上開地點當面交易之成年
    男子無誤（本院卷第七五頁），且經證人乙○○於本院審理
    時證述屬實（本院卷第八一頁），此部分之事實，洵堪認定
    。
  (二)而撥打電話向證人丙○○佯裝購買行動電話，約定當面交易
    地點，以及與證人丙○○約在臺北市大安區○○○路○段二
    二三巷附近見面後，要求證人丙○○交付行動電話以供檢視
    ，趁證人丙○○不注意時，將之藏放在袖內，再向證人丙○○謊稱：行動電話放置在包包內，將包包交付證人丙○○保
    管，並藉詞提領現金離開現場，嗣因證人丙○○察覺有異，
    追趕上前，繼而下車在臺北市大安區○○○路上「微風二館
    」前與證人丙○○發生拉扯者，均係證人乙○○一人所為，
    被告在案發當日，僅係偶遇證人乙○○，應證人乙○○要求
    單純駕車搭載證人乙○○前往上開地點及搭載證人乙○○離
    開，對於證人乙○○至該處之目的、下車後佯裝購買行動電
    話將證人丙○○謊騙至該處交易再趁機竊取行動電話之上開
    犯案過程，既未參與，亦無所悉等情，業經被告於本院準備
    程序中供述在卷（本院卷第二八頁反面），並據證人乙○○
    於本院審理時證述：「有，那天我是跟丙○○買，我跟丙○○約時，我當時是要偷，我當時背了一個包包跟丙○○見面
    ，我假裝我要看手機，所以丙○○就把手機交給我我放進去
    我的袖子裡了，然後我跟丙○○說我要去領錢，叫他等我，
    並請他開買賣證明給我，我叫丙○○跟店家借個筆跟紙寫個
    買賣證明給我，我看到他往店家的方向走之後，我就開始用
    跑的，跑回車上，跑到車旁時阿輝即被告的車門鎖著，我就
    跟被告說開門，我要上車，車子一開動時，丙○○有來拍車
    門，我被嚇了一跳‧‧‧當時被告不知道是什麼狀況，我就
    叫被告快開車，然後我們就開車到忠孝東路二二三巷口的紅
    綠燈右轉忠孝東路一個百貨公司前面，我看到丙○○在後面
    跑追過來，我就想說算了不然還給他好了，所以我才會下車
    ，所以我叫被告停車讓我下車‧‧‧我說我手機還你，而且
    一直跟他對不起，之後就被丙○○打到趴在地下‧‧‧我被
    丙○○打時手機我就丟回去給丙○○了，後來我趁丙○○打
    電話時趕快跑回車上‧‧‧我已經把手機丟回去給丙○○，
    叫他把包包還給我，但是他有無接到我不知道。」、「當天
    我是跟被告在中和連城路那邊遇到，我問他要去哪裡，他說
    他租車要載他爸媽下去南部，我問他等一下有無空載我去台
    北市大安區○○○路○段二二三巷那邊，被告就說時間不要
    太久的話就好，當時我沒有跟被告說我去那裡要做什麼，我
    只有說我要去找朋友，一下就回來。」、「（當天被告載你
    到二二三巷時，你要下車時有無跟被告交代任何事情？）沒
    有，我就跟被告說我去找朋友一下，五分鐘而已。」、「（
    你在二二三巷拿到被害人的手機、上被告車的時候，被害人
    開你的車門追你時，被告有無問你發生什麼事情？）他有問
    ，我說我跟朋友吵架，沒有什麼事情，叫他快開車就對了。
    」、「（你後來再次上車時，被告有無問你什麼事情？）有
    ，我跟被告說你不要問，那是我自己的朋友，被告就沒有再
    問了，我就請被告載我到前方大概十分鐘的車程就下車了‧
    ‧‧」等語不諱（本院卷第八一頁反面、第八二頁正反面）
    。復經證人丙○○於本院審理時證稱：被告自始至終均在車
    內，並未下車，直至被告駕車搭載證人乙○○駛離臺北市大
    安區○○○路○段二二三巷右轉臺北市○○○路○段之「微
    風二館」前時，故意停車讓證人乙○○下車向渠索討包包，
    渠在「微風二館」前與證人乙○○拉扯時，始看清坐在車內
    之被告長相等語無訛（本院卷第八０頁正反面）。
  (三)參以果若被告與證人乙○○間有犯意聯絡及行為分擔，則在
    證人乙○○為免犯行為警循線查獲，尚知持用案外人張家瑩
    名義所申請租用，交由證人劉俊偉使用後遭竊之行動電話門
    號0000000000號撥打電話與證人丙○○聯絡之情
    形下，則被告縱使至愚，亦無自暴身分，駕駛以其身分證明
    文件所承租之上開自用小客車作為犯案工具，搭載證人乙○○至上開地點犯案，且毫不掩飾駕車在旁等候證人乙○○，
    在駕車搭載證人乙○○離開臺北市大安區○○○路○段二二
    三巷後，右轉至臺北市○○○路○段之「微風二館」前時，
    又故意停車讓證人乙○○下車，使證人丙○○得以記下其長
    相及所駕車輛之車牌號碼，提供警方循線予以查獲之可能。
    再酌諸證人乙○○自九十八年五月間起至同年十二月間止，
    先後以與本案相同之犯案手法，佯與上網拍賣行動電話之賣
    家相約當面交易再趁機竊取行動電話得手多次之犯行，均係
    獨自一人犯案，並無其他共犯，有臺灣板橋地方法院九十九
    年度易字第一五二四號刑事判決一份在卷可佐（本院卷第五
    ０頁至第五三頁），顯見證人乙○○以此手法行竊之犯罪習
    慣係單獨為之，衡常實無突邀被告擔任駕車接應之角色參與
    犯案之必要。總此，足徵證人乙○○上開證述各節，屬實可
    採。被告僅係單純駕車搭載證人乙○○前往上開地點及駕車
    搭載證人乙○○離開，對於證人乙○○上開犯行間，並無任
    何犯意聯絡及行為分擔，亦堪認定。
  (四)至被告在「微風二館」前應證人乙○○要求停車，讓證人乙○○下車後，駕車在旁等候證人乙○○時，雖有聽聞證人乙○○、丙○○間，係因證人乙○○欲向證人丙○○取回包包
    ，以及證人丙○○提及遭證人乙○○騙取行動電話而相互拉
    扯、扭打，固經被告於本院準備程序中坦認在卷（本院卷第
    二八頁反面）。並據證人丙○○於本院審理時證稱：被告駕
    車駛至「微風二館」前時故意停車，在證人乙○○下車後，
    渠與證人乙○○相互強奪包包及行動電話過程中，被告有叫
    證人乙○○上車，並在證人乙○○跑回車上時，見渠抓住證
    人乙○○，而要求渠放手，同時將車緩慢往前駛離等語在卷
    （本院卷第八０頁正反面）。然在被告駕車搭載證人乙○○
    至臺北市大安區○○○路○段二二三巷前與證人丙○○碰面
    時，證人乙○○趁機竊得證人丙○○之行動電話，為證人丙○○察覺自後追趕而跑上被告所駕車輛後，以及在「微風二
    館」前停車讓證人乙○○下車向被告索回包包，證人乙○○
    二度跑上被告所駕車輛後，經被告向證人乙○○詢問究發生
    何事時，證人乙○○均回以係與友人發生爭吵，無須過問云
    云，被告即未再詳加追問一節，亦經證人乙○○於本院審理
    時證述綦詳，已如前述（本院卷第八二頁正反面）。且以證
    人乙○○於本院審理時證述：伊在「微風二館」前要求被告
    停車，下車將行動電話丟還證人丙○○，要求證人丙○○返
    還包包時，即遭證人丙○○不斷出手毆打等語（本院卷第八
    一頁反面），以及證人丙○○於本院審理時證稱：「‧‧‧
    我想起來這件事情是發生的忠孝東路微風二館前面，我有看
    到乙○○手上有拿我手機，我當時很氣憤，所以我有出手打
    他，沒有打很慘，他有跟我拉扯，但是沒有還手打我，我也
    有擦傷，是因為拉扯之間受傷的。」、「‧‧‧就是拉扯之
    後我有打乙○○，乙○○跑回車上時我就一邊追一邊打他。
    」等語（本院卷第八二頁反面、第八三頁）觀之，被告在經
    證人乙○○告知與證人丙○○間係朋友關係發生爭吵之認知
    下，眼見證人乙○○在「微風二館」前下車後，遭證人丙○○一路追打而未還手，為免證人乙○○繼續遭證人丙○○毆
    打，情急之下出言示意證人乙○○上車，並在證人丙○○追
    至車旁抓住證人乙○○時，要求證人丙○○放手，同時將車
    緩慢往前駛離現場之舉，亦與一般常情無違，自難苛責被告
    在眼見友人即證人乙○○不斷遭第三人即證人丙○○毆打之
    情狀下，非在案發現場釐清證人乙○○、丙○○間之糾紛不
    可，否則即與證人乙○○間有犯意聯絡。
  (五)況證人丙○○對於渠在臺北市大安區○○○路○段二二三巷
    前，察覺行動電話並未在證人乙○○交付保管之包包中時，
    究有無追上證人乙○○，自證人乙○○手中奪回該支行動電
    話一節，於警詢中原供稱：「‧‧‧對方看過之後表示要到
    車上拿錢，並將手機放進他所揹的包包裡，然後他將包包交
    給我請我等一下，隨後他就往北方向走去，走沒幾步就開使
    用跑的，並坐進一台停在路旁的黑色自小客，車輛隨即朝南
    離去，並於忠孝東路四段右轉朝西方駛離‧‧‧」云云（偵
    查卷第四頁），對於渠有在臺北市大安區○○○路○段二二
    三巷前自證人乙○○手中搶回行動電話後，又遭證人乙○○
    搶回之情，隻字未提。於偵查中始提及：「‧‧‧可是我摸
    包包的時候發現手機沒有在包包內，所以我追上去，本來我
    有搶回手機，可是開車的那個人有開車過來，因為對方還沒
    有跑到車上就被我抓住，那個人就一直掙脫要上車。我有搶
    到手機，後來又被他搶回去，車上的人叫他快上車‧‧‧駕
    駛座的人一邊慢慢開車，一邊叫我放手。」云云（偵緝卷第
    三五頁）。嗣於本院審理時，時而證稱：「在二二三巷那邊
    我記得我是要去抓乙○○，但是我不太記得有無抓到‧‧‧
    」云云（本院卷第七九頁反面）。時而證稱：渠在偵查中上
    開所證情節，係在臺北市大安區○○○路○段二二三巷前所
    發生之經過云云（本院卷第七九頁反面），嗣又改口證稱：
    「（你剛剛說被告在車上叫乙○○快上車這段到底是在二二
    三巷那邊還是微風二館前面？）應該是在微風二館前面，那
    時候是乙○○下車跟我要包包‧‧‧被告叫乙○○上車及叫
    我放手都是在微風二館前面的事情。」云云（本院卷第八一
    頁），先後不一，互異其詞，委難採信。
  (六)另證人丙○○就證人乙○○在「微風二館」前下車後，與證
    人乙○○發生拉扯及出手毆打證人乙○○時，究有無搶回行
    動電話，復遭證人乙○○搶回之過程，於本院審理中，原避
    重就輕證稱：「‧‧‧拉扯時我看到乙○○把手機握在手上
    ，我有搶到手機過，當時的情況很混亂，我不知道手機後來
    在那裡，但是最後手機不在我身上就一定是在他那裡。」、
    「（乙○○到底有無從你手中把你搶回去的手機搶走？）我
    當時真的是跟乙○○在拉扯，我情緒失控，我跟乙○○在搶
    手機，我有抓到手機過，但是是兩個人同時都抓住那個手機
    在拉扯，最後手機在那裡我真的不知道。」云云（本院卷第
    八二頁反面）。嗣始坦言證稱：「（手機到底有沒有被你搶
    回來，握在你手中，完全在你的控制之下過？）沒有。」、
    「（你剛剛為何會說手機你有搶回來，之後又被乙○○搶回
    去？）是在拉扯之中，因為手機最後不在我這裡，所以『我
    想』當然是被乙○○搶回去。」等語（本院卷第八二頁反面
    、第八三頁）。據此，顯見證人丙○○於本院審理時證稱渠
    有在「微風二館」前自證人乙○○手中搶回行動電話後，復
    遭證人乙○○搶回云云，均係憑己臆測違實之詞，亦無可採
    。從而，證人乙○○究有無涉及搶奪罪嫌，亦非無疑。
四、綜上所述，足認被告上開所辯非虛可採。不得僅以被告在偶
    遇證人乙○○後順路搭載證人乙○○前往與證人丙○○約定
    交易地點，以及有在該處等候乙○○離開，在「微風二館」
    前見證人乙○○與證人丙○○拉扯，遭證人丙○○毆打時，
    示意證人乙○○上車及要求證人丙○○放手將車緩慢駛離之
    舉，即以推測或擬制之方法，逕認被告與證人乙○○間，就
    證人乙○○上開犯行有犯意聯絡及行為分擔。本案證據在訴
    訟上之證明，尚未達使通常一般之人均不致於有所懷疑，而
    得確信其為真實之程度者，仍有合理性懷疑之存在。此外，
    復查無其他積極證據足證被告涉有公訴人所指之上開詐欺取
    財未遂及搶奪等犯行，自屬不能證明被告犯罪，揆諸前揭規
    定與判例意旨，依法自應為無罪判決之諭知。
五、至證人乙○○所涉本案犯行部分則應移由檢察官另行依法偵
    處。
據上論斷，應依刑事訴訟法第三百零一條第一項，判決如主文。
本案經檢察官郭力菁到庭執行職務。
中    華    民    國    99    年    10    月    29    日
                        臺灣臺北方法院刑事第十五庭
                            審判長法  官  廖紋妤
                                  法  官  莊書雯
                                  法  官  吳麗英
上正本證明與原本無異。
如不服本判決應於收受送達後10日內向本院提出上訴書狀，並應
敘述具體理由；其未敘述上訴理由者，應於上訴期間屆滿後20日
內向本院補提理由書（均須按他造當事人之人數附繕本）「切勿
逕送上級法院」。告訴人或被害人如對於本判決不服者，應具備
理由請求檢察官上訴，其上訴期間之計算係以檢察官收受判決正
本之日期為準。
                                  書記官  藍儒鈞
中    華    民    國    99    年    10    月    29    日

司法院資訊處製作；財團法人民間司法改革基金會備份。
